【裁判字號】    97,訴,1206
【裁判日期】    970923
【裁判案由】    租佃爭議
【裁判全文】
臺灣桃園地方法院民事判決              97年度訴字第1206號
原      告  財團法人臺灣省私立八德殘障教養院
法定代理人  丁○○
訴訟代理人  陳宏瑄律師
被      告  丙○○
            乙○○
                      號
            甲○○
上列當事人間租佃爭議事件，於民國97年9月9日言詞辯論終結，
本院判決如下：
    主  文
確認兩造就坐落桃園縣八德市○○段第583 、584 、716 地號土
地之耕地租約租賃關係不存在。
訴訟費用由被告負擔。
    事實及理由
壹、程序方面：
一、按出租人與承租人間因耕地租佃發生爭議時，應由當地鄉（
    鎮、市、區）公所耕地租佃委員會調解；調解不成立者，應
    由直轄市或縣（市）政府耕地租佃委員會調處；不服調處者
    ，由直轄市或縣（市）政府耕地租佃委員會移送該管司法機
    關，司法機關應即迅予處理，並免收裁判費用，前項爭議案
    件非經調解、調處，不得起訴，耕地三七五減租條例第26條
    第1 項、第2 項前段定有明文。本件耕地租約之爭議曾由原
    告申請調解，分別經桃園縣八德市公所耕地租佃委員會調解
    及桃園縣政府耕地租佃委員會調處，均未成立，而經桃園縣
    政府耕地租佃委員會移送本院處理，有桃園縣政府檢送之租
    佃爭議調處不成立案全卷可憑，核與耕地三七五減租條例第
    26條上開規定相符，原告自得提起本件訴訟程序，合先敘明
    。
二、次按確認法律關係之訴，非原告有即受確認判決之法律上利
    益者，不得提起之，民事訴訟法第247 條第1 項前段定有明
    文；又民事訴訟法第247 條所謂即受確認判決之法律上利益
    ，係指因法律關係之存否不明確，致原告在私法上之地位有
    受侵害之危險，而此項危險得以對於被告之確認判決除去之
    者而言，故確認法律關係成立或不成立之訴，苟具備前開要
    件，即得謂有即受確認判決之法律上利益（最高法院42年台
    上字第1031號判例參照）。本件原告起訴主張其與被告間就
    坐落八德市○○段第583、584、716地號等三筆土地之耕地
    租賃關係不存在，被告則否認之，是顯然原告與被告間之系
    爭耕地租賃法律關係存否不明確，並致原告私法上之地位有
    受侵害之危險，而原告訴請確認，如經法院為其勝訴之確認
    判決，其私法上地位受侵害之危險即得加以除去，是原告提
    起本件確認之訴，有即受確認判決之法律上利益，於法洵屬
    有據，應予准許。
貳、實體方面：
一、原告起訴主張：兩造曾就坐落桃園縣八德市○○段第583 、
    584 地號、716 地號三筆土地全部簽訂耕地三七五租約，經
    發現被告就上揭承租耕地有未自任耕作，在耕地上任意開設
    砂石場、停車、放置磚塊建材、擅自搭蓋違章建築等違反約
    定耕作使用之行為，原告業以存證信函通知被告三人，以有
    耕地三七五減租條例第16條第2 項不自任耕作及第17條第1
    項第4 款之違約情事，終止全部之土地租約，並請承租人返
    還土地予原告。嗣於調解程序中，被告三人固不否認有在土
    地上放置砂石等違規情形，但仍否認租約已合法終止，且未
    將占有之土地返還予原告，爰依法提起本訴請求確認該三筆
    耕地之租賃關係不存在，並聲明：如主文所示。
二、被告則以：被告丙○○雖自民國92年間起，有在系爭耕地上
    經營砂石轉運站，惟其僅在桃園縣八德市○○段第584 地號
    上經營砂石轉運站，其他兩筆耕地（桃園縣八德市○○段第
    583 及716 地號）現仍在耕作中（被告乙○○、甲○○耕作
    第716 地號土地、被告丙○○耕作第583 地號土地），如果
    原告不同意，被告丙○○可隨時恢復耕作。其次，被告三人
    就該三筆耕地於50幾年間已進行分家並分開耕作，由被告丙○○分得桃園縣八德市○○段第583 、584 地號兩塊土地，
    另被告甲○○、乙○○分得桃園縣八德市○○段第716 地號
    土地，故原告與被告三人間應各別成立耕地租賃關係，從而
    被告丙○○違反租約之行為與甲○○、乙○○無關，租賃契
    約不應全部無效等語，資為抗辯。並聲明：請求駁回原告之
    訴。
三、兩造不爭執事項
 (一）原告前就其所有坐落桃園縣八德市○○段第583 、584 、
      716 地號三筆土地全部與被告之祖父吳三訂立有耕地三七
      五租約，該耕地租約先由被告之父吳盛塘繼承，嗣再由被
      告三人繼受與原告續訂租約。
（二）被告丙○○在上揭承租之第584 地號土地上經營砂石轉運
      站、搭蓋建築物（見本院卷第40頁言詞辯論筆錄、第28-3
      0 頁照片）。
（三）桃園縣八德市○○段第583 及716 地號土地，現仍在耕作
      中，被告乙○○、甲○○耕作第716 地號土地、被告丙○○耕作第583 地號土地。
四、兩造於本院97年9 月9 日言詞辯論時協議簡化爭點如下：
（一）被告間是否分家分耕系爭土地而與原告各別成立耕地租賃
      關係？
（二）原告請求確認系爭全部耕地租賃關係不存在，是否有理由
      ？
五、本院判斷：
（一）被告間並非分家分耕系爭土地而與原告各別成立耕地租賃
      關係，而係被告三人共同與原告僅成立一個耕地租賃契約
      。
    1.本件原告主張其與被告三人間僅成立「單一」耕地租賃契
      約，惟被告則辯稱：於渠祖父吳三為承租人時，系爭耕地
      租約於50幾年間已由被告三人進行分家並分開耕作，被告
      三人已各自與原告成立獨立之租賃關係云云。按凡戶長出
      名承租之耕地，而由未分家之兄弟共同承耕，嗣後因分家
      關係，而將該租來之耕地分耕者，應解為該戶長所訂租約
      ，係自始以戶長資格代表未分家之兄弟全體所為之法律行
      為，其事後分耕，不僅與轉租情形有別，且應認為分耕人
      與出租人間，亦已發生租賃關係，最高法院52年台上字第
      1014號判例固著有明文。惟依上開判例意旨，須符合：(甲)
      承租當時尚未分家、(乙)承租人為戶長，並以戶長身分代表
      訂立租約、(丙)承租後由尚未分家之家屬共同耕作、(丁)嗣因
      分家關係而分耕等要件，始有上開判例之適用。
    2.經查，本件系爭耕地租約係由被告之祖父吳三與原告訂約
      ，其顯非是以「戶長」之資格代表未分家之子、孫全體與
      原告為法律行為。縱如被告所稱於五十幾年間，被告三人
      有分家之事實，被告甲○○自己搬出去住並自己耕作系爭
      第716 地號耕地之一部，而被告乙○○和丙○○因還小，
      則跟著父親吳盛塘一起耕作乙節屬實，惟此亦係屬被告之
      祖父吳三承租系爭耕地後之內部分配耕作事宜，被告之祖
      父吳三於62年8 月22日過世後（見本院卷第61頁），既係
      由被告之父吳盛塘繼承系爭耕地租約，嗣於80年6 月27日
      吳盛塘出具耕地承租繼承同意書表示因年齡高無法耕作，
      同意由被告三人繼續承租，再由被告三人提出續定租約之
      申請，而與原告會同向桃園縣八德市公所訂立系爭耕地租
      約，此有兩造所不爭執之吳盛塘所出具的耕地承租繼承同
      意書影本、被告三人申請書影本、系爭耕地三七五租約續
      訂登記申請書影本、桃園縣八德市公所函影本、桃園縣八
      德市私有耕地租約附表影本、耕地租約影本等附卷可憑，
      （見本院卷第59-63 頁、第10-13 頁、第45-50 頁），則
      被告三人係因繼受系爭耕地而取得承租權，並非因兄弟分
      家關係而各別取得承租權，核與最高法院52年台上字第10
      14號判例意旨所指情形不同。況查，被告三人既聯名提出
      申請書向原告提出續定租約之申請，其三人再會同原告向
      桃園縣八德市公所申請續訂同一份耕地租約（見本院卷第
      第10-13 頁），從而，應可認該時被告三人係以自己名義
      共同與原告續訂一個耕地租賃契約。被告雖辯稱該續定租
      約之申請，係渠等委託父親辦理，渠等不知辦理的內容云
      云，惟並不影響被告三人係共同繼受系爭耕地租約之認定
      。綜上，應認被告三人與原告間僅成立「一個」耕地租賃
      契約。
（二）原告請求確認系爭全部耕地租賃關係不存在，為有理由
    1.按承租人應自任耕作，並不得將耕地全部或一部轉租於他
      人；承租人違反前項規定時，原訂租約無效，得由出租人
      收回自行耕種或另行出租，耕地三七五減租條例第16條第
      1 項、第2 項定有明文。上開所謂承租人應自任耕作，係
      指承租人應以承租之土地供自己從事耕作之用而言。是若
      承租人有積極的以承租之土地建築房屋居住，或供其他非
      耕作之用等情事，均在不自任耕作之列；又耕地三七五減
      租條例第16條第2 項所謂原定租約無效，係指原租約無待
      於出租人另為終止表示，當然向後失其效力，租賃關係因
      而歸於消滅，且係全部租約均歸於無效而言（最高法院70
      年台上字第4367號、80年台再字第15號、66年台上字第76
      1 號判例意旨參照）。
    2.經查，本件被告丙○○自認自92年間起在上揭承租之第
      584 地號土地上經營砂石轉運站之事實，且其在上開土地
      上搭蓋大型建築物亦有照片附卷可憑（見本院卷第28-30
      頁照片），堪認被告丙○○有不自任耕作之事實。則依前
      述耕地三七五減租條例第16條第2 項之規定，全部系爭租
      約均歸無效。被告丙○○雖辯稱砂石場已經五、六年，原
      告知道都沒有說不行，如果原告有說不行，伊就會回復原
      狀云云，惟被告丙○○不自任耕作致使系爭租約無效，係
      基於法律之規定始然，自不會因為出租人（即原告）是否
      同意或有無為反對之表示，而影響依上開法律規定本為無
      效效果的認定。
    3.至被告乙○○、甲○○雖辯稱渠二人係耕作第716 地號，
      且一直都有耕作，未與被告丙○○同筆耕地云云，惟查，
      被告三人既與原告間僅成立「一個」耕地租賃契約，依前
      述判例意旨，耕地三七五減租條例第16條第2 項所謂原定
      租約無效，係指「全部」租約均歸於無效，而系爭耕地租
      約既有前述無效之事由存在，則原告請求確認系爭「全部
      」耕地租賃關係不存在，為有理由。
六、從而，本件被告丙○○既有不自任耕作之事實，依耕地三七
    五減租條例第16條第2 項之規定，全部系爭租約歸於無效，
    則原告訴請確認系爭土地上之耕地租約關係不存在，為有理
    由，應予准許。
七、本件事實已臻明確，兩造其餘之攻擊或防禦方法，及未經援
    用之證據，經本院斟酌後，認為與判決基礎之事實並無影響
    ，均不足以影響本裁判之結果，自無庸一一詳予論駁之必要
    ，併此敘明。
八、訴訟費用負擔之依據：民事訴訟法第78條。
中    華    民    國    97    年    9     月    23    日
                  民事第三庭    法  官  林曉芳
以上正本係照原本作成。
如對本判決上訴，須於判決送達後20日內向本院提出上訴狀。
中    華    民    國    97    年    9     月    23    日
                                書記官  邱飛鳴


司法院資訊處製作；財團法人民間司法改革基金會備份。
